【裁判字號】    90,台上,998
【裁判日期】    900222
【裁判案由】    盜匪等
【裁判全文】
最高法院刑事判決                                  九十年度台上字第九九八號
    上  訴  人  甲○○
                丙○○
                乙○○
    右 一人 之
    選任辯護人  林萬生律師
右上訴人等因盜匪等案件，不服台灣高等法院台中分院中華民國八十九年十一月二十
二日第二審判決（八十九年度上訴字第一○九八號，起訴案號：台灣南投地方法院檢
察署八十八年度偵字第五二○五號、第五二二七號），提起上訴，本院判決如左：
    主  文
原判決關於甲○○、丙○○盜匪及乙○○行使偽造私文書部分撤銷，發回台灣高等法
院台中分院。
其他上訴駁回。
    理  由
一撤銷部分：
本件原判決認定上訴人甲○○、丙○○基於共同犯意之聯絡，意圖為自己不法之所有
，於民國八十八年十一月三十日下午二時十五分許，在南投縣草屯鎮○○里○○街一
九九號附近，由甲○○騎乘車牌號碼為ＬＦＷ－七六七號之重型機車後載丙○○，推
由丙○○在機車後座欲下手強取梁秀惠所有之皮包，惟因梁秀惠予以抗拒而與之拉扯
皮包，詎甲○○及丙○○見狀，竟基於強盜犯意，推由甲○○加速馬力，而將梁秀惠
拖行二至三公尺，致受有右鎖骨碎掉及骨折等傷害（傷害部分未據告訴），因而不能
抗拒，乃任由丙○○強行取走其所有之皮包一只內有現金新台幣（下同）一萬零三百
元、ＭＯＴＯＲＯＬＡ行動電話一支、汽車行車執照、汽車駕駛執照、機車行車執照
、機車駕駛執照、華僑銀行信用卡、金融卡、上海銀行信用卡、華南銀行金融卡各一
枚、印鑑一枚、鑰匙二串等物，因而強盜得逞。另上訴人乙○○為冒用他人名義向電
訊公司申請行動電話以詐得通話之財產上不法利益，乃基於概括之犯意，於八十八年
十一月二十九日晚上八時許，在台中市○○路某處，明知丙○○所交付之吳佳紋、姚
宜婷、謝慧燕所有汽、機車駕駛執照、銀行ＶＩＳＡ卡、信用卡、金融卡等物，均屬
其等分別被搶奪後，由丙○○所取得之贓物，竟予以收受。復明知某不詳真實姓名年
籍之成年男子所交付之許永春、邱桂美、胡麗鈴、葉德榮、林瑞欽所有之國民身分證
、汽車駕駛執照、郵局金融卡、機車行車執照等物，均係屬來源不明之贓物，竟於八
十八年九月中旬在南投縣南投市之台汽車站，及於八十八年十月間在南投縣竹山鎮○
區○路上，分別自該不詳真實姓名年籍之成年男子收受上開證件與金融卡。嗣並與該
不詳真實姓名年籍之成年男子基於共同意圖為自己不法之所有，以行使偽造私文書申
請行動電話而詐取財產上不法利益之犯意聯絡，推由乙○○於八十八年十月二十八日
，持前開葉德榮之機車駕駛執照、許永春汽車駕駛執照及邱桂美之國民身分證各一枚
，前往台中市○○○街十號之基業實業有限公司，同時冒用葉德榮、許永春、及邱桂
美之名義，向和信電訊股份有限公司（以下簡稱為和信電訊公司）申請行動電話門號
，並同時在和信ＯＮ－ＬＩＮＥ之服務申請表內申請人簽章欄上，偽簽「葉德榮」、
「許永春」、及「邱桂美」之簽名署押各一枚，而據以偽造葉德榮、許永春、及邱桂
美三人向和信電訊公司申請租用行動電話門號之私文書，並同時持以行使，使為和信
電訊公司辦理行動電話承租業務之人員陷於錯誤，因而同意出租000000000
0、0000000000、0000000000等三門號之行動電話，其行使偽
造私文書之行為，並足以生損害於葉德榮、許永春、邱桂美及和信電訊公司。嗣乙○
○即將上開行動電話門號交由該不詳真實姓名年籍之成年男子使用，就其中之000
0000000號行動電話門號部分，在八十八年十一月十八日停話以前，共詐得一
千一百八十三元之通話利益；就其中之0000000000號行動電話門號部分，
在八十八年十一月五日停話以前，共詐得二千五百六十一元之通話利益；就其中之0
000000000號行動電話門號部分，在八十八年十一月十五日停話以前，共詐
得五千三百八十五元之通話利益等情。因而撤銷第一審對甲○○、丙○○、乙○○該
部分之不當判決，改判論處甲○○、丙○○以共同意圖為自己不法所有，以強暴致使
不能抗拒，而取他人之物罪刑，另以乙○○牽連犯收受贓物、行使偽造私文書及詐欺
得利三罪，而從一重論處以行使偽造私文書，足以生損害於他人（累犯）罪刑，固非
無見。
惟查：(一)有罪之判決書，其宣示之主文，與所載之事實及理由必須相互適合，否則即
屬理由矛盾，其判決當然為違背法令。原判決事實認定丙○○曾於八十三年間，因違
反肅清煙毒條例等案件，經台灣南投地方法院於八十三年十二月二十日判處有期徒刑
三年四月確定，而於八十五年九月五日縮短刑期假釋出獄，於八十七年五月十七日假
釋期滿，未被撤銷假釋，以執行完畢論。復與甲○○於八十八年十一月三十日下午二
時十五分許，在南投縣草屯鎮○○里○○街一九九號附近，由甲○○騎乘車牌號碼為
ＬＦＷ－七六七號之重型機車後載丙○○，推由丙○○在機車後座欲下手強取梁秀惠
所有之皮包，惟因梁秀惠予以抗拒而與之拉扯皮包，甲○○及丙○○見狀，即推由甲
○○加速馬力，而將梁秀惠拖行二至三公尺，致受有右鎖骨碎掉及骨折等傷害，因而
不能抗拒，乃任由丙○○強行取走前開財物等情（見原判決第三頁倒數第七行以下、
第四頁第十行以下），而其理由並認丙○○上開行為應論以累犯（見原判決第十三頁
第七行以下），然原判決主文在丙○○所犯盜匪罪刑項下，卻無累犯之記載；又原判
決事實認定乙○○與一不詳真實姓名年籍之成年男子基於共同意圖為自己不法之所有
，以行使偽造私文書申請行動電話而詐取財產上不法利益之犯意聯絡，推由乙○○於
八十八年十月二十八日，同時在和信電訊公司之和信ＯＮ－ＬＩＮＥ之服務表內申請
人簽章欄上偽簽葉德榮、許永春、邱桂美之簽名署押，以偽造該私文書，並冒用該三
人名義，持以行使向和信電訊公司申請租用三行動電話門號，供該不詳真實姓名年籍
之男子使用，共詐得九千一百二十九元之通話利益等情（見原判決第六頁第二行以下
），且其理由亦說明乙○○所犯前開行使偽造私文書罪部分，與該不詳真實姓名年籍
之成年男子之間，有犯意之聯絡及行為分擔，均為共同正犯（見原判決第十五頁第七
行以下），但原判決主文在乙○○所犯行使偽造私文書罪刑項下，卻亦無「共同」之
記載，是原判決上開所宣示之主文，與其所載之事實及理由並不相適合，自有判決理
由矛盾之違背法令。(二)按搶奪罪係以乘人不及抗拒，公然掠取其財物為成立要件，雖
掠奪之際或不免於暴行，然與盜匪罪之暴行，必須施用強暴脅迫致使不能抗拒之情形
，迥然有別。本件甲○○、丙○○始終否認有強盜梁秀惠財物之犯行，辯稱：伊等僅
係搶奪而已云云。而梁秀惠對本件其被害經過，於警訊時係陳稱：「歹徒有二名，當
時我與二位姐姐走育英街往中山街方向步行，歹徒從我後方強行搶奪我的皮包。歹徒
騎乘一部重型機車……。」等語（見偵字第五二○五號卷第三十九頁反面），其於檢
察官偵查中亦稱：「當時我跟二個姐姐在路邊走，我們是靠左邊走，我是在二個姐姐
右後方，突然有一輛機車從我旁邊經過，就將我背在右肩的皮包搶走，我試圖拉回來
，結果被拉跌倒，拖了二、三公尺，目前右鎖骨碎掉，並且有骨折……。」、「（搶
徒有無拿刀或作勢要打你﹖）沒有，搶了我的皮包就走。」等語（見同上偵卷第九十
九頁反面），嗣其於一審調查時又稱：「我當時與姐姐走在路邊，當皮包被搶時我手
拉在皮包帶上，後摔倒在地上被拖行數公尺受傷，不得已才將手放掉而被搶……」等
語（見一審卷第七十四頁）。是依梁秀惠上開供述，其似僅指甲○○、丙○○於案發
當時共乘一輛機車，公然乘其在路邊行走不及抗拒之際，自後出手掠奪其背在右肩之
皮包，因此時其手適拉在皮包帶上，致被丙○○等二人之人、車拉力摔倒、拖行數公
尺，則原判決理由謂：「……由丙○○在機車後座欲下手強取梁秀惠所有之皮包，惟
因梁秀惠予以抗拒而與之拉扯皮包，甲○○及丙○○見狀，即推由甲○○加速馬力，
而將梁秀惠拖行二至三公尺，致受有右鎖骨碎掉及骨折等傷害，因而不能抗拒，乃任
由丙○○強行取走前開財物各情，已據被害人梁秀惠於偵、審中指訴不移」云云（見
原判決第八頁第七行以下），並據以為此項事實之認定（見原判決第四頁第十二行以
下），其所認定之事實，與所採之證據，不相適合，即有證據上理由矛盾之違背法令
。且甲○○、丙○○有無於梁秀惠被搶而拉住其皮包帶瞬間之際，由原搶奪改萌共同
盜匪犯意，另對梁秀惠施用強暴、脅迫至使不能抗拒之盜匪行為，亦有再詳加調查審
認之必要。甲○○、丙○○、乙○○上訴意旨指摘原判決本部分不當，非全無理由，
應認原判決關於甲○○、丙○○盜匪及乙○○行使偽造私文書部分有撤銷發回更審之
原因。
二駁回部分：
查第三審上訴書狀，應述上訴之理由，其未述者，得於提起上訴後十日內補提理
由書於原審法院，已逾上述期間，而於第三審法院未判決前仍未提出上訴理由書狀者
，第三審法院應以判決駁回之，刑事訴訟法第三百八十二條第一項、第三百九十五條
後段規定甚明。本件上訴人甲○○、丙○○就所犯搶奪罪部分，不服原審判決，分別
於八十九年十二月七日及八十九年十二月十二日提起上訴，並未述理由，迄今逾期
已久，於本院未判決前仍未提出，依上開規定其等本部分之上訴自非合法，應予駁回
。
據上論結，應依刑事訴訟法第三百九十七條、第四百零一條、第三百九十五條後段，
判決如主文。
中      華      民      國     九十     年      二      月    二十二    日
                              最高法院刑事第十一庭
                                  審判長法官  陳  炳  煌
                                        法官  陳  正  庸
                                        法官  楊  商  江
                                        法官  陳  世  雄
                                        法官  吳  信  銘
      右正本證明與原本無異
                                              書  記  官
中      華      民      國     九十     年      三      月      一      日


司法院資訊處製作；財團法人民間司法改革基金會備份。
